ACORDAO-COMPLETO-2339876

ACÓRDÃO 1707/2019 ATA 27/2019 - PLENÁRIO

VISTOS, relatados e discutidos estes autos de representação autuada pela Secretaria de Fiscalização de Pessoal a fim de apurar indícios de impropriedades decorrentes do exercício cumulativo de atividades profissionais, públicas ou privadas, com jornadas de trabalho incompatíveis, envolvendo servidores de diversas unidades jurisdicionadas ao Tribunal de Contas da União,
	ACORDAM os Ministros do Tribunal de Contas da União, reunidos em sessão Plenária, diante das razões expostas pelo relator, e com fundamento nos arts. 16, inciso V, e 237 do Regimento Interno do TCU, em:
	9.1. conhecer da presente representação para, no mérito, considerá-la parcialmente procedente;
	9.2. firmar o entendimento de que não incide a decadência quando se trata de acumulação inconstitucional, devendo as unidades jurisdicionadas regularizarem esse tipo de situação mesmo quando o ato de admissão ou concessão já tenha sido registrado pelo TCU, independentemente do tempo transcorrido;
	9.3. encaminhar às unidades jurisdicionadas as listagens acostadas às peças 2 a 6 dos autos para que, a seu critério, adotem as medidas que entenderem necessárias à averiguação de situações individuais em possível descordo com a compatibilidade de horários e em possível prejuízo às atribuições funcionais dos cargos;
	9.4. dar ciência deste acórdão às unidades jurisdicionadas listadas nas peças 2 a 6 dos autos.

Representação autuada a fim de apurar indícios de impropriedades decorrentes do exercício cumulativo de atividades profissionais, públicas ou privadas, com jornadas de trabalho incompatíveis, envolvendo servidores e agentes públicos de diversas unidades jurisdicionadas ao Tribunal de Contas da União.

Diversos órgãos e entidades da administração pública federal.

3. Representante: Secretaria de Fiscalização de Pessoal.

13.1. Ministros presentes: José Mucio Monteiro (Presidente), Benjamin Zymler, Augusto Nardes, Raimundo Carreiro, Ana Arraes, Bruno Dantas (Relator) e Vital do Rêgo.
13.2. Ministro-Substituto convocado: Augusto Sherman Cavalcanti.
13.3. Ministros-Substitutos presentes: Marcos Bemquerer Costa e André Luís de Carvalho.

ACORDAO-COMPLETO-2518447

Acórdão de Relação 2847/2021 - Plenário

Acórdão de Relação

BRUNO DANTAS

Cuidam os autos de representação autuada apela Secretaria de Fiscalização de Pessoal com o intuito de apurar indícios de impropriedades decorrentes do exercício cumulativo de atividades profissionais, públicas ou privadas, com jornadas de trabalho incompatíveis, envolvendo servidores e agentes públicos de diversas unidades jurisdicionadas ao Tribunal de Contas da União. Em exame dessa questão, a unidade instrutora produziu o acervo instrutivo que compõe a peça 9 dos autos, do qual colaciono o seguinte excerto:
"HISTÓRICO
2.	Em 2015, a Sefip instituiu processo de fiscalização contínua de folhas de pagamento, que abrange centenas de UJs, com o objetivo de coibir fraudes e corrigir pagamentos irregulares de modo mais tempestivo e eficiente. Nesse processo, têm sido identificados diversos tipos de indícios de irregularidade, sendo que os casos mais frequentes envolvem acumulação de cargos.
3.	Em regra, os indícios são disponibilizados pela equipe de fiscalização aos gestores, via sistema e-Pessoal, solicitando a eles esclarecimentos sobre cada caso. Quando os gestores concluem pela irregularidade, normalmente corrigem a situação com base no poder-dever de autotutela e informam isso em seus esclarecimentos, no referido sistema.
4.	Nos casos de acumulação que envolvem jornada total semanal superior a 60 horas, a jurisprudência do TCU é no sentido de que compete aos próprios gestores verificar se há compatibilidade de horários, sem prejuízo às atividades exercidas em cada um dos cargos acumulados (Acórdão 2315/2012-TCU-Plenário, da relatoria do Ministro José Jorge, entre outros) .
5.	Contudo, no 4º ciclo da fiscalização contínua de folhas de pagamento (TC-Processo 016.950/2017-8) , em curso, a equipe constatou que frequentemente as UJs estão reportando à Sefip dificuldade para analisar ou regularizar determinadas situações de acúmulo, quais sejam:
servidores ou empregados públicos acumulando cargo público de professor 40 horas com jornada total superior a 60 horas semanais;
magistrados e membros do Ministério Público (MP) acumulando cargo de professor 40 horas;
médicos peritos do Instituto Nacional do Seguro Social (INSS) dispensados do controle de frequência acumulando outro cargo público e totalizando jornada superior a 60 horas semanais;
agentes públicos exercendo atividades privadas supostamente incompatíveis com a jornada do serviço público;
acumulações vedadas pela Constituição Federal (CF/1988) envolvendo ato já registrado pelo TCU.
6.	Em conjunto, as cinco situações acima estão gerando grande prejuízo ao erário e à prestação de diversos serviços à sociedade, em especial aos serviços essenciais de saúde e educação, uma vez que as acumulações permitidas no art. 37, XVI, da CF/1988 envolvem os cargos de professor e de profissionais de saúde.
7.	Nas situações 'a' a 'd', foram encontrados 10.864 indícios (peças 2 a 5) . Alguns se enquadram em mais de uma situação. Com base nesses casos, todos envolvendo possível incompatibilidade de jornadas, estima-se que estejam sendo pagas anualmente mais de 4 milhões de horas sem a correspondente contraprestação do serviço ou com prejuízo significativo à qualidade do serviço prestado. O valor pago por essas horas foi estimado em R$ 665,2 milhões por ano, podendo alcançar o montante de R$ 3,3 bilhões em cinco anos.
8.	Na situação 'e', foram encontrados 16 casos (peça 6) , e a estimativa do montante que está sendo pago irregularmente é de R$ 6,3 milhões (projeção para cinco anos) .
9.	A presente representação foi autuada para que o TCU se posicione a respeito dessas cinco situações.
EXAME DE ADMISSIBILIDADE
10.	Deve-se registrar que a representação em tela preenche os requisitos de admissibilidade constantes no art. 235 do Regimento Interno do TCU, além de estar a mesma fundamentada na seção I.14, item 27, da Portaria-Segecex 12/2016 (cf. despacho à peça 1) .
11.	Ademais, a Secretaria de Fiscalização de Pessoal do TCU possui legitimidade para representar ao Tribunal, consoante o disposto no inciso VI do art. 237 do Regimento Interno, e demonstrou estarem presentes os três requisitos do art. 106 da Resolução 259/2014: risco, materialidade e relevância.
EXAME SUMÁRIO
12.	Quanto ao exame sumário, a ser realizado pelas unidades técnicas por força do caput do art. 106 da Resolução - TCU 259/2014, acerca da materialidade, do risco e da relevância dos fatos noticiados, cumpre tecer as considerações que seguem.
13.	A materialidade refere-se ao volume de recursos envolvidos. No presente caso, conforme indicado nos itens 7 e 8, em cinco anos o prejuízo poderá alcançar mais de R$ 3,3 bilhões.
14.	Acerca dos riscos, que se referem à possibilidade de algo acontecer e ter impacto nos objetivos, observa-se que há em centenas de UJs elevado risco de desconformidade com a legislação e de burla ao controle de frequência. Ademais, analisando-se o cenário como um todo, fica claro que há risco considerável de impacto negativo nos mais diversos objetivos das UJs, em razão das milhares de horas que não estão sendo trabalhadas (ou que estão sendo mal trabalhadas) por milhares de agentes públicos.
15.	Por fim, a relevância dos fatos noticiados fica caracterizada pelo significativo prejuízo à prestação de diversos serviços públicos à sociedade, especialmente os de educação e saúde. No contexto atual de escassez de recursos, o problema da remuneração sem a correspondente prestação do serviço torna-se ainda mais relevante.  
EXAME TÉCNICO
a) Servidores ou empregados públicos acumulando cargo público de professor 40 horas com jornada total superior a 60 horas semanais.
Foram encontradas 1.783 pessoas possivelmente nessa situação (peça 2) , o que pode estar gerando prejuízo ao Erário no valor estimado de R$ 409,5 milhões (projeção para cinco anos) . Normalmente o problema está relacionado ao descumprimento da jornada de trabalho no cargo de professor. Os gestores estão considerando apenas as horas de aula, totalizando frequentemente somente 8 horas semanais - carga horária mínima de aulas exigida no art. 57 da Lei 9.394/1996 -, sendo que o correto seria considerar as 40 horas pelas quais esses professores são remunerados. O legislador definiu essa carga horária mínima em sala de aula porque o professor deve se dedicar a outras atividades, tais como: pesquisa, extensão, gestão institucional, atendimento aos alunos, preparação das aulas, correção de provas, etc. Nesse sentido é o Acórdão 2729/2017-TCU-Plenário, da relatoria do Ministro Walton Alencar.
	Quando o professor é remunerado pela carga horária de 40 horas semanais, mas alega, por exemplo, que trabalha apenas 8 horas, fica caracterizado enriquecimento ilícito do servidor. Além disso, a instituição federal de ensino não pode aceitar que ele dedique somente essas horas ao exercício das atribuições do cargo.
	Ressalte-se que, em muitos casos, a jornada contratual de 40 horas do professor somada à jornada a que está sujeito no outro cargo público totaliza mais de 70 horas de trabalho semanais. Excepcionalmente, este Tribunal já concluiu pela possibilidade de se cumprir jornadas que totalizavam 70 horas semanais (Acórdão 5257/2009-TCU-Segunda Câmara, Ministro Revisor Benjamin Zymler) , mas esta unidade especializada desconhece caso em que se tenha aceito carga horária superior a esse limite. E não poderia ser diferente, pois isso significaria ter que trabalhar, em média, mais de 10 horas por dia, sete dias por semana, sem considerar o tempo necessário para deslocamento entre residência e locais de trabalho, deslocamento entre locais de trabalho, intervalo intrajornada. Portanto, mesmo no plano hipotético, é inviável o cumprimento de jornada total superior a 70 horas semanais, sem que haja prejuízo à qualidade do serviço prestado e à saúde do servidor. A inviabilidade fica ainda mais evidente quando se considera a necessidade de haver ao menos um dia de repouso semanal, de acordo com o art. 7º, XV, da CF/1988.
A respeito da carga horária excessiva de trabalho, vale transcrever alguns trechos do Parecer GQ 145/1998-AGU, nos quais se analisou o caso de professor 40 horas acumulando outro cargo público que também lhe exigia 40 horas semanais de dedicação (grifos nossos) :
'14. O princípio da proibição da acumulação de cargos e empregos, inclusive com a ressalva destacada acima [permissão se houver compatibilidade de horários], tem por escopo o primado da coisa pública. As exceções estabelecidas não objetivam 'privilegiar gratuitamente ou diferençar pessoas de forma desarrazoada. Não é em seu proveito que se permitem casos de acumulação. Não é para que um servidor passe a ser mais poderoso ou mais afortunado' (Comentários à Constituição do Brasil, Celso Ribeiro Bastos, São Paulo: Saraiva, 1992, 3º vol, tomo III, p. 123) .
15. De maneira consentânea com o interesse público e do próprio servidor, a compatibilidade horária deve ser considerada como condição limitativa do direito subjetivo constitucional de acumular e irrestrita sua noção exclusivamente à possibilidade do desempenho de dois cargos ou empregos com observância dos respectivos horários, no tocante unicamente ao início e término dos expedientes do pessoal em regime de acumulação, de modo a não se abstraírem dos intervalos de repouso, fundamentais ao regular exercício das atribuições e do desenvolvimento e à preservação da higidez física e mental do servidor. É opinião de Cretella Júnior que essa compatibilidade 'deve ser natural, normal e nunca de maneira a favorecer os interesses de quem quer acumular, em prejuízo do bom funcionamento do serviço público' (Op. cit.) .
 (...) 
17. Por mais apto e dotado, física e mentalmente, que seja o servidor, não se concebe razoável entenderem-se compatíveis os horários cumpridos cumulativamente de forma a remanescer, diariamente, apenas oito horas para atenderem-se à locomoção, higiene física e mental, alimentação e repouso, como ocorreria nos casos em que o servidor exercesse dois cargos ou empregos em regime de quarenta horas semanais, em relação a cada um. (...) 
18. Condições tais de trabalho seriam até mesmo incompatíveis com o fim colimado pela disciplina trabalhista, ao estatuir o repouso de onze horas, no mínimo, entre duas jornadas: este tem o fito de salvaguardar a integridade física e mental do empregado e a eficiência laborativa, intenção que, obviamente, não foi desautorizada pelo constituinte na oportunidade em que excepcionou a regra proibitiva da acumulação de cargos, até mesmo porque estendeu aos servidores públicos as normas trabalhistas sobre o repouso, contidas nos itens XIII e XV do art. 7°, a teor do art. 39, § 2°, ambos da Carta Federal.
19. O Texto Constitucional, art. 37, XVI, não terá pretendido contemplar cargas de oitenta horas semanais, sob o pretexto não só de que o regime cumulativo regrou-se sem nenhuma limitação, bem assim do pálio da compatibilidade de horários. Este requisito de configuração de direito de titularidade de cargos acumulada é de relevo e deve ser admitido de maneira a harmonizar-se com o interesse público e proporcionar ao servidor a possibilidade do exercício regular dos cargos ou empregos. Admitir-se a exegese que admita a carga total de oitenta horas, acarretando a impossibilidade da razoável execução do trabalho, seria dissonante da maneira de pensar de Carlos Maximiliano, exposta ao prelecionar que deve 'o Direito ser interpretado inteligentemente: não de modo que a ordem legal envolva um absurdo, prescreva inconveniências' (Hermenêutica e Aplicação do Direito, Rio de Janeiro: Forense, 1979, 9ª ed, p. 166) .
20. Sob essa ótica, deduz-se irrelevante a conotação de que o regime laboral dos docentes compreende as aulas efetivas e as atividades de 'orientação e atendimento a alunos, conferências, correções de trabalhos e provas, elaboração de aulas e trabalho de campo, atividades estas desenvolvidas com ampla flexibilidade de horário e liberdade para exercê-las fora do estabelecimento de ensino', como o afirma a Universidade (v. o item 4 deste expediente) , porquanto, ainda que essa elástica distribuição de atividades apresente respaldo legal, não possui o condão de desobrigar o professor de cumprir integralmente a carga horária e em decorrência da qual é retribuído.
21. Vez que dissociadas essas condições de trabalho da garantia da normal capacidade física e mental do servidor, pode-se afirmar, sem receio de incorrer em equívoco, que a acumulação implica prejuízo para exercício de ambos os cargos, nada obstante a percepção integral das correspondentes retribuições.
 (...) 
24. Tem-se como ilícita a acumulação de cargos ou empregos em razão da qual o servidor ficaria submetido a dois regimes de quarenta horas semanais, considerados isoladamente, pois não há possibilidade fática de harmonização dos horários, de maneira a permitir condições normais de trabalho e de vida do servidor.'
Em regra, a acumulação de cargos públicos é vedada (art. 37, XVI, da CF/1988) . O constituinte criou exceção para essa proibição, permitindo professores exercerem outro cargo público, com o intuito de melhorar a prestação do serviço essencial de educação. Vai de encontro a esse objetivo qualquer ato que permita professores não cumprirem a jornada pela qual estão sendo remunerados, por exemplo, estabelecendo que a análise de compatibilidade de horários deve levar em conta apenas os horários das aulas. Apesar disso, existem atos administrativos, como os citados a seguir, permitindo tal situação e, consequentemente, induzindo prejuízo ao Erário e à qualidade dos serviços públicos de educação (grifos nossos) :
Resolução 34/2007-CNJ
'Art. 3º O exercício de qualquer atividade docente por magistrado deverá ser comunicado formalmente ao órgão competente do Tribunal, mediante registro eletrônico em sistema por ele desenvolvido, com a indicação da instituição de ensino, do horário e da (s) disciplina (s) ministrada (s) .' (Redação dada pela Resolução nº 226, de 14.06.16) 
Resolução 73/2011-CNMP
'Art. 4º. O exercício de docência deverá ser comunicado pelo membro ao Corregedor-Geral da respectiva unidade do Ministério Público, ocasião em que informará o nome da entidade de ensino, sua localização e os horários das aulas que ministrará.'
Portaria Interministerial 20/2009-AGU-MF-BC:
'Art. 4º Caracteriza incompatibilidade com as atribuições do cargo público, independentemente de qualquer avaliação pela chefia imediata, o Planejamento Individual de Atividades de Magistério que contiver previsão de carga horária superior a vinte horas semanais de magistério, efetivamente prestadas em sala de aula, de segunda à sexta-feira.'
Da mesma forma, devem ser rechaçados atos que permitam servidores acumularem cargos cuja soma das cargas horárias semanais de trabalho ultrapasse o limite do possível, pois é certo que eles não trabalharão todas as horas pelas quais são pagos ou, se trabalharem, não desempenharão suas atribuições de maneira adequada. Há diversas decisões judiciais nesse sentido, como a proferida pelo Superior Tribunal de Justiça (STJ) no Mandado de Segurança 19.525/DF, Ministro Relator Napoleão Nunes Maia Filho, Primeira Seção, DJe de 22/08/2016, assim ementado:
' (...) 
2. A ausência de fixação da carga horária máxima para a cumulação de cargo não significa que o acúmulo de cargo esteja desvinculado de qualquer carga horária, não legitimando, portanto, o acúmulo de jornadas de trabalhos ilimitadas, ainda que haja compatibilidade de horários, uma vez que não se deve perder de vista os limites constitucionais relativos à dignidade humana e aos valores sociais do trabalho, previstos no art. 1o., III e IV da CF.
3. O legislador infraconstitucional fixou para o Servidor Público a jornada de trabalho de, no máximo, 40 horas semanais, com a possibilidade de 2 horas de trabalho extras por jornada. Tomando-se como base esse preceito legal, impõe-se reconhecer que o Acórdão TCU 2.133/2005 e o Parecer GQ 145/98, ao fixarem o limite de 60 horas semanais para que o Servidor se submeta a dois ou mais regimes de trabalho deve ser prestigiado, uma vez que atende ao princípio da razoabilidade e proporcionalidade.
 (...) 
5. Assim, a análise da compatibilidade de horários não deve ser apreciada com a simples ausência de choque de horários de exercício efetivo do trabalho, mas deve-se ter o cuidado de garantir ao trabalhador o tempo para refeição, deslocamento e descanso necessários e suficientes para a sua adequada recuperação, a fim de não comprometer a qualidade do serviço por ele prestado, especialmente considerando tratar-se de profissional da área da saúde, que executa tarefa notoriamente exaustiva.'
Por outro lado, há muitas decisões fundamentadas no argumento - equivocado, na opinião desta unidade técnica - de que não se pode estabelecer limite máximo de horas de trabalho porque a CF/1988 requer somente 'compatibilidade de horários'. Abaixo é transcrito trecho de decisão judicial com esse fundamento, comunicada por gestor ao prestar esclarecimento sobre um dos indícios encontrados pela equipe de fiscalização:
' (...) 
In casu, o Agravante pretende cumular o exercício do cargo de Delegado de Polícia Civil do Distrito Federal, em Brasília/DF, ao emprego público de Professor Substituto da UFG, em Goiânia/GO, ambos com carga de tempo semanal de 40 (quarenta) horas, ou seja, a soma de ambos totaliza 80 horas semanais. Todavia, no dizer do Recorrente, é possível compatibilizar o exercício das duas funções, entre outras razões, porque o tempo de efetiva estada em sala de aula, na Universidade Federal de Goiás, não excede 12 (doze) horas semanais, em virtude da estrutura letiva daquela instituição de ensino, que prevê a possibilidade de aulas ministradas a distância e atividades as quais podem ser exercidas pelo docente em seu próprio domicílio tais como, por exemplo, a orientação de alunos na confecção de monografias.
 (...) 
Em tema de cumulação remunerada de cargos e ou empregos públicos, na esteira do que tem decidido o STF, este Tribunal Regional tem considerado de menor relevância a carga horária, que carece de previsão constitucional, que a efetiva compatibilidade de horários, esta, sim, expressamente prevista no Texto constitucional, inclusive porque, quanto ao exercício de direitos, é de dar-se primazia à regra segundo a qual onde não limitou o legislador Constituinte, é vedado ao intérprete fazê-lo.
 (...) 
Com estas considerações, de fato e de direito, concedo ao Agravo o postulado efeito suspensivo ativo, para deferir a liminar, em ordem a permitir ao Agravante ser contratado pela Universidade...' (Processo 1004691-79.2017.4.01.0000, Desemb. Francisco Neves da Cunha, TRF da 1ª Região) 
Tal argumento não se sustenta porque, levando-se a cabo essa exegese puramente literal da regra constitucional, o intérprete chegará à conclusão esdrúxula de que é regular uma situação de acumulação na qual o servidor não tem tempo suficiente nem para dormir. Afinal, segundo essa interpretação, basta estarem presentes duas condições: não haver sobreposição de horários de trabalho e haver tempo suficiente para deslocamento de um local de trabalho para outro.
Ora, não é necessário muito esforço para se concluir que a compatibilidade de horários requerida na Carta Magna envolve não só as condições acima, como também tempo mínimo para repouso, alimentação, higiene e convívio familiar, sob pena de prejuízo à saúde do trabalhador e consequentemente ao serviço público prestado.
Ainda, ao exigir apenas a 'compatibilidade de horários', o constituinte obviamente pressupôs que esses horários devem corresponder à carga horária total de trabalho exigida pelo cargo (com base na qual o servidor é remunerado) , e não apenas à carga em sala de aula, por exemplo. Observa-se na decisão acima que o próprio professor não se exime da obrigação de ter que cumprir carga horária fora da sala de aula. A diferença é que ele pode cumpri-la em horários flexíveis, conforme sua disponibilidade, como ocorre no regime de teletrabalho, cada vez mais comum nos setores público e privado.
Essa exceção inserida na CF/1988 deve ser interpretada de modo sistemático, respeitando-se princípios como o da moralidade e da eficiência, bem como se pautando sempre pelo interesse público. E não é razoável interpretação no sentido de que é moral, eficiente e de interesse público pagar servidores por horas não trabalhadas ou mal trabalhadas.
Também não é cabível interpretação de que o constituinte exigiu compatibilidade apenas em relação aos horários fixos de trabalho. Conclusão em sentido contrário levaria à conclusão errônea de que, por exemplo, poderia um servidor exercer dois cargos públicos de 40 horas, tendo que trabalhar em média 80 horas por semana, se em pelo menos um deles o horário de trabalho fosse flexível. Nessa linha de raciocínio, o servidor poderia inclusive somar às 80 horas de serviço público mais quantas horas quisesse de trabalho na iniciativa privada, contanto que estas também fossem cumpridas em horários flexíveis. Certamente isso não estaria em harmonia com o interesse público e os princípios regentes da administração pública.
Por outro lado, não é razoável o TCU continuar cobrando dos gestores que, em todas situações de cumulação envolvendo cargo de professor ou outro com horário flexível de trabalho, analisem a compatibilidade caso a caso; pois nessas situações os horários de trabalho podem variar muito em uma mesma semana e de uma para outra, já que normalmente o servidor pode se dedicar às atribuições do cargo nos dias e horários que lhes forem mais convenientes, muitas vezes inclusive nos sábados e domingos. Se já se sabe de antemão que não será aceita em hipótese alguma carga horária total superior a determinado limite, por que exigir dos gestores que, mesmo quando comprovada a extrapolação desse limite, dispendam recursos na difícil tarefa de identificar horários de trabalho variáveis?
A questão crítica que deve ser respondida é: qual deve ser o limite? Durante anos a jurisprudência do TCU proibiu cumulações que resultavam em carga horária total superior a 60 horas. Como posteriormente foram considerados regulares casos excepcionais envolvendo carga superior a esse limite, a jurisprudência mudou, passando a estabelecer que a análise de compatibilidade de horários deve ser realizada sempre caso a caso, pelo gestor, não havendo mais limite objetivo de carga horária total semanal (Acórdão 301/2014-TCU-Plenário, relator: Ministro Valmir Campelo, 625/2014-TCU-Plenário, relator: Ministro José Jorge, entre outros) . Entretanto, conforme já explicado no item 14 desta instrução, a carga máxima que o TCU já aceitou foi de 70 horas e, ainda assim, com bastante divergência interna e determinação para que a UJ adotasse medidas 'para assegurar o cumprimento da jornada de trabalho fixada para a servidora' (Acórdão 5257/2009-TCU-Segunda Câmara, Rev. Min. Benjamin Zymler) .
O caso aceito por esta Corte era de servidora que acumulava dois cargos da área de saúde. Como ela estava sujeita ao controle de frequência sobre toda a carga horária pela qual foi contratada, ainda era possível à UJ cumprir a determinação de assegurar o devido cumprimento da jornada. No entanto, como as UJs poderão dar esse tipo de asseguração quando se tratar de cargo de professor, cuja carga horária é cumprida em sua maior parte sem possibilidade de controle de frequência? 
Ante todo o exposto, claro está que deve existir um limite máximo e ele não pode ser superior a 70 horas. Esse limite é coerente não só com a jurisprudência do TCU, como também com o ordenamento jurídico, segundo o qual deve haver, no mínimo, uma hora de intervalo intrajornada (art. 71 da CLT) , onze horas de intervalo entre jornadas (art. 66 da CLT) e um dia de repouso por semana (art. 7º, XV, da CF/1988) .
Ressalte-se que somente na presente representação já existem centenas de indícios de jornadas incompatíveis envolvendo servidores com horários flexíveis e carga horária total superior a esse limite. A apuração dos indícios comparando-se os horários de início e término do trabalho em cada cargo, os quais não são fixos, gera custo elevado para as UJs e não agrega valor algum; pois, comprovando-se que o servidor deve trabalhar em média mais de 70 horas por semana, inevitavelmente estará caracterizado prejuízo à qualidade dos serviços prestados. O desperdício de recursos é ainda maior quando são considerados os custos dos órgãos de controle e do Judiciário, os quais frequentemente devem se posicionar quanto às análises de compatibilidade feitas pelas UJs.
Portanto, é fundamental o TCU firmar entendimento no sentido de que na análise da compatibilidade de horários, prevista no art. 37, XVI, da CF/1988:
no caso de cargo de professor, deve-se considerar a carga horária total pela qual é remunerado, e não apenas a carga horária em sala de aula;
no caso de cargos cuja soma das cargas horárias de trabalho resulta em valor superior a 70 horas semanais, não se pode concluir pela regularidade da cumulação.
Além disso, propõe-se determinação para que as UJs apurem, com base nesse entendimento, os indícios listados na peça 2.
b) Magistrados e membros do MP acumulando cargo de professor 40 horas.
A fiscalização apontou 126 indícios de acumulação irregular envolvendo magistrados e membros do MP que também exercem cargo público de professor 40 horas (peça 3) . O prejuízo financeiro decorrente dessa situação está estimado em R$ 63,3 milhões (projeção para cinco anos) .
A título ilustrativo, cita-se o indício referente ao juiz federal Roberto Carvalho Veloso (CPF nº XXX.811.323-XX) , da Seção Judiciária do Maranhão. Os dados apontam que ele também exerce cargo de professor (remunerado por 40 horas semanais) na Universidade Federal do Maranhão, além de outros dois cargos de professor em instituições privadas, um com jornada de 40 horas semanais e outro com 12 horas semanais. Portanto, se os dados estiverem corretos, ele está sujeito à carga total de trabalho de 92 horas por semana, sem considerar o tempo demandado para o exercício da atividade jurisdicional.
De forma geral, além de considerarem apenas as horas das aulas, os gestores estão alegando que não existe jornada de trabalho para membros do Judiciário ou do MP. O equívoco de se considerar somente a carga horária das aulas do cargo de professor já foi explanado no item 'a', supra. Quanto à inexistência de carga horária de trabalho fixada para os membros de Poder, embora os gestores estejam corretos, não é razoável que os magistrados se dediquem mais ao magistério do que à magistratura, conforme bem explicado em trecho do voto do ex-Ministro José Jorge, relator do Acórdão 2315/2012-TCU-Plenário:
'5.9.2 À mencionada acumulação cabem todas as ponderações que fiz neste Voto sobre a razoabilidade do limite da jornada de trabalho máxima de 60 horas semanais. Além das questões relativas à condição humana (sanidade física e mental, advindo do repouso adequado e reparador, resguardo do tempo de alimentação e do deslocamento seguro) , questão primordial que exsurge reside, a meu ver, na possibilidade de o exercício de ambos os cargos (magistratura e magistério) sem que haja prejuízo às atividades exercidas em quaisquer deles - quantitativa e qualitativamente.
5.9.3 Como já aludi, o legislador, ao vedar a acumulação de cargos, ou admiti-la de forma restrita, buscou, dentre outros objetivos, garantir melhor qualidade na prestação dos serviços públicos. Tal garantia estaria em perigo, a meu ver, com a acumulação em foco.
5.9.4 Veja-se que os deveres e obrigações advindos do exercício do cargo de professor com jornada de 40 horas semanais são iguais para qualquer um que o exerça - magistrado ou não. Assim, o magistrado que se submete à tal carga horária deve dedicar efetivas 40 horas às atividades acadêmicas, com o dispêndio, no máximo, de 20 hs em sala de aula e outras 20 hs em estudos, pesquisas e avaliação.
5.9.5 Não atenua a situação, segundo penso, a possibilidade de as atividades ou parte delas - tanto de um quanto do outro cargo - serem desenvolvidas nos fins de semana, no ambiente domiciliar, em bibliotecas ou em outros lugares que não aqueles a que se vinculam os docentes e magistrados. É que a não interrupção das atividades laborais, para o descanso necessário, impõem aos profissionais - e ao serviço - prejuízos inconciliáveis.
5.9.6 Nessas condições, como pode o magistrado, sem sequelas, compatibilizar os deveres inerentes ao cargo de magistério (40 hs) , que exigem 8 horas diárias de dedicação, com o exercício, absortivo, da magistratura, que, como ressaltado pelo Ministério Público, no âmbito do TC Processo 025.320/2006-9, 'não raras vezes acarreta extensas jornadas diárias'? Não há controvérsia sobre a intensa e desgastante atividade por parte desses profissionais em ambas as funções.
5.9.7 Por outro lado, como registrou o STF, no âmbito do MS 25.938/DF, 'as vedações formais impostas constitucionalmente aos magistrados objetivam, de um lado, proteger o próprio Poder Judiciário, de modo que seus integrantes sejam dotados de condições de total independência e, de outra parte, garantir que os juízes dediquem-se, integralmente, às funções inerentes ao cargo, proibindo que a dispersão com outras atividades deixe em menor valia e cuidado o desempenho da atividade jurisdicional, que é função essencial do Estado e direito fundamental do jurisdicionado'.' (grifos nossos) 
Considerando que é impossível se trabalhar mais de 70 horas sem comprometer a qualidade dos serviços prestados; a análise de compatibilidade deve levar em conta toda a carga horária pela qual o professor é remunerado; e que o juiz não pode se dedicar mais a outras atividades do que à atividade jurisdicional, conclui-se que é irregular a acumulação envolvendo magistrados e membros do MP com o cargo público de professor submetido ao regime de 40 horas de trabalho.
Em outras palavras, permitir a magistrado acumular cargo de professor 40 horas é permitir que receba neste cargo por horas não trabalhadas (enriquecimento ilícito) , que desempenhe mal suas atividades, ou que coloque a atividade jurisdicional em segundo plano, indo de encontro à jurisprudência do STF (MS 25.938/DF, Rel. Min. Cármen Lúcia, Tribunal Pleno, DJe de 12/09/2008) . A proibição de o juiz se dedicar mais ao cargo de professor consta também no art. 21, § 1º, do Código de Ética da Magistratura Nacional: 'O magistrado que acumular, de conformidade com a Constituição Federal, o exercício da judicatura com o magistério deve sempre priorizar a atividade judicial, dispensando-lhe efetiva disponibilidade e dedicação'.
O mesmo raciocínio aplica-se, por analogia, aos membros do MP.
Impende registrar que, assim como os professores, os magistrados e membros do MP podem exercer parte das suas atividades à distância e em horários flexíveis. Desse modo, conforme demonstrado no item 32 desta representação, é insensato cobrar das UJs que - em casos de membros de Poder acumulando cargo de professor 40 horas -, analisem a compatibilidade de horários por outro método que não seja a utilização de carga horária máxima permitida. Isso porque a análise por outro método certamente seria muito custosa e necessariamente também levaria à conclusão pela incompatibilidade.
Assim, propõe-se seja firmado entendimento no sentido de proibir membros do Judiciário e do MP de acumularem cargo de professor 40 horas. Ademais, cabe determinação para que as UJs apurem, com base nesse entendimento, os indícios relacionados a esse tipo de situação, listados na peça 3.
c) Médicos peritos do INSS dispensados do controle de frequência acumulando outro cargo público e totalizando jornada superior a 60 horas semanais.
Há indícios envolvendo 953 servidores nessa situação (peça 4) . O prejuízo financeiro estimado é de R$ 291,8 milhões (projeção para cinco anos) . Nesses casos, os gestores estão reportando à equipe de fiscalização que não é possível analisar a compatibilidade de jornadas porque os peritos trabalham em regime de produtividade, com base na Portaria 93/2018 do Ministério do Desenvolvimento Social (MDS) (peça 7) . A dispensa do controle de frequência está prevista no parágrafo único do art. 1º desse normativo:
'Art. 1º Autorizar a instituição do Programa de Gestão de Atividades Médicas Periciais - PGAMP, com objetivo de estimular o aumento da produtividade das atividades médicas periciais no âmbito das unidades do Instituto Nacional do Seguro Social - INSS, nos termos do § 6º do art. 6º do Decreto nº 1.590, de 10 de agosto de 1995.
Parágrafo único. Os servidores participantes do Programa ficam dispensados do controle de assiduidade, passando a ter a jornada de trabalho controlada por resultados mensuráveis, na forma a ser estabelecida por instrumento específico definido em ato do Ministro do Desenvolvimento Social.'
A Portaria Conjunta 2/2018, do MDS e do INSS, regulamenta o funcionamento do programa em questão (peça 8) .  
Observa-se que as portarias apenas alteraram a forma de controle do cumprimento da jornada, de forma que os servidores envolvidos nos indícios de incompatibilidade de jornadas continuam sujeitos, em média, à mesma carga horária de trabalho pela qual são remunerados. Em outras palavras, a meta de produtividade do servidor deve ser definida utilizando-se como parâmetro a jornada de trabalho que ele deveria cumprir caso estivesse sujeito ao controle de assiduidade. Se a meta estiver mal estipulada - demandando dos peritos, em média, dedicação significativamente inferior à carga horária de trabalho estabelecida em lei -, fica caracterizada a ilegalidade da supracitada portaria e o enriquecimento ilícito dos beneficiários. 
O caso desses profissionais de saúde se assemelha ao de professor, tratado no item 'a' do presente documento: em ambos há carga horária semanal de trabalho fixada em lei, mas os horários de trabalho são totalmente ou parcialmente flexíveis. Portanto, para fins de análise da compatibilidade de horários dos peritos que acumulam cargos, também se deve utilizar a carga horária de trabalho pela qual são remunerados e proibir em qualquer hipótese situações de acúmulo que resultem em carga total superior a 70 horas semanais. Quando resultarem em valor entre 60 e 70 horas, as situações devem continuar sendo analisadas caso a caso, haja vista, segundo a jurisprudência do TCU, ser possível a compatibilidade.
Conclui-se que cabe determinação para o INSS apurar os indícios com base nessas regras. Outrossim, como está cada vez mais comum situação de flexibilização da forma de cumprimento da jornada de trabalho fixada em lei (teletrabalho, regime de produtividade) , propõe-se a este Tribunal que firme entendimento inclusive sobre esse tipo de caso. 
d) Agentes públicos exercendo atividades privadas supostamente incompatíveis com a jornada do serviço público.
Há 9.184 indícios de incompatibilidade de jornadas envolvendo vínculos no setor privado (peça 5) , que, se confirmados, podem estar gerando prejuízo ao Erário estimado em R$ 3 bilhões (projeção para cinco anos) . Nesses casos, considerando que o mais provável é estar havendo descumprimento da jornada do cargo público, ou prejuízo ao desempenho desse cargo, o benefício financeiro em todos os indícios foi calculado com base na remuneração paga pelos cofres públicos.
O problema em relação à essa situação é que muitos gestores entendem que só cabe análise de compatibilidade de jornadas quando se trata de acúmulo de cargos públicos. É recorrente alegarem ser complicado apurar esse tipo de indício por envolver a vida privada dos agentes públicos. Equipe da Caixa Econômica, por exemplo, manifestou receio de empregados públicos ingressarem com ação judicial por assédio moral caso continuassem com a apuração dos indícios. 
Embora concorde que a análise desse tipo de situação seja mais delicada, a Sefip entende que o gestor deve realizar essa tarefa para assegurar que a jornada do cargo público está sendo cumprida e que o acúmulo não está prejudicando a qualidade do serviço público prestado.
Ressalte-se que, segundo o inciso XVIII do art. 117 da Lei 8.112/1990, é proibido ao servidor 'exercer quaisquer atividades que sejam incompatíveis com o exercício do cargo ou função e com o horário de trabalho'. O TCU tem se baseado nesse dispositivo para exigir a compatibilidade de jornadas mesmo quando o cargo acumulado é na iniciativa privada (Acórdão 1436/2016-TCU-Segunda Câmara, relatora: Ministra Ana Arraes, 8.614/2016-TCU-2ª Câmara, relator: Ministro Vital do Rêgo, entre outros) .
Quanto aos agentes públicos não regidos pela Lei 8.112/1990, a exemplo dos empregados públicos e membros de Poder, também lhes é vedado exercer quaisquer atividades incompatíveis com o horário de trabalho. Em primeiro lugar, porque estão sujeitos à primazia do interesse público e aos princípios constitucionais da eficiência e da moralidade. E não seria razoável concluir que carga horária excessiva na iniciativa privada não prejudica a prestação do serviço público pelo agente, gerando conflito com o interesse público e os referidos princípios. Em segundo lugar, há normas e jurisprudência amparando esse entendimento.
No caso dos membros do MP, pode-se citar o art. 287 da Lei Complementar 75/1993: 'Aplicam-se subsidiariamente aos membros do Ministério Público da União as disposições gerais referentes aos servidores públicos, respeitadas, quando for o caso, as normas especiais contidas nesta lei complementar'.
No caso dos empregados públicos, tem-se a CLT, cujo art. 482 estabelece que constitui motivo ensejador de dispensa por justa causa o fato de um empregado desempenhar suas funções com desídia. Age com desídia o empregado que comete atos repetitivos prejudiciais à empresa e denotadores de desinteresse do empregado pelas suas funções (por exemplo, baixa produção, atrasos frequentes, faltas injustificadas ao serviço, baixa qualidade, abandono do local de trabalho durante a sua jornada, entre outros) .
Em relação aos juízes, a proibição encontra amparo, por exemplo, no art. 21, § 1º, do Código de Ética da Magistratura Nacional: 'O magistrado que acumular, de conformidade com a Constituição Federal, o exercício da judicatura com o magistério deve sempre priorizar a atividade judicial, dispensando-lhe efetiva disponibilidade e dedicação'.
Coerentemente com a fundamentação apresentada no item 'a' da instrução, propõe-se deliberação no sentido de proibir agentes públicos de acumularem cargo na iniciativa privada se a carga horária total de trabalho for superior a 70 horas semanais, bem como de requerer a apuração dos indícios dessa espécie identificados pela equipe de fiscalização.
e) Acumulações vedadas pela CF/1988 envolvendo ato já registrado pelo TCU.
Há UJs deixando de regularizar acumulações não permitidas pela Constituição Federal/1988 sob o argumento de que se operou a decadência ou houve julgamento do TCU pela legalidade do ato de concessão. Já foram identificadas 16 respostas assim fundamentadas (peça 6) , situação que pode gerar prejuízo estimado em R$ 6,3 milhões (projeção para cinco anos) .
A adoção de providências no âmbito administrativo atinentes a equacionar acumulação irregular de cargos públicos não depende de prévia manifestação desta Corte de Contas. Mesmo que a irregularidade identificada envolva ato de pessoal já registrado por este TCU, cumpre destacar que a jurisprudência do STJ é pacífica no sentido de que não ocorre a decadência do direito de a Administração Pública em adotar procedimento para equacionar ilegal acumulação de cargos públicos, uma vez que os atos inconstitucionais jamais se convalidam pelo mero decurso do tempo. Nesse sentido, citam-se: AgRg no REsp 1.400.398/SC, Rel. Min. Herman Benjamin, Segunda Turma, DJe de 03/02/2015; MS 20.148/DF, Rel. Min. Arnaldo Esteves Lima, Primeira Seção, DJe de 18/9/2013; AgRg no AREsp 415.292/SC, Rel. Min. Mauro Campbell Marques, Segunda Turma, DJe de 10/12/2013; MS 9.425/DF, Rel. Min. Felix Fischer, DJ de 05/12/2005. Por pertinente, colacionam-se excertos de decisões retrocitadas que elucidam a questão:
'A acumulação ilegal de cargos públicos, expressamente vedada pelo art. 37, XVI, da Constituição Federal, caracteriza uma situação que se protrai no tempo, motivo pelo qual é passível de ser investigada pela Administração a qualquer tempo, a teor do que dispõe o art. 133, caput, da Lei 8.112/90. 2. É firme o entendimento do Supremo Tribunal Federal no sentido de que 'atos inconstitucionais jamais se convalidam pelo mero decurso do tempo' (ADI 1.247 MC, Rel. Min. CELSO DE MELLO, STF, Tribunal Pleno, DJ 8/9/95) . 3. Verificada a existência de acumulação ilegal de cargos públicos e não solucionada a questão pelo servidor até o fim do procedimento administrativo disciplinar contra ele instaurado, não resta à Administração outra alternativa do que a aplicação da pena de demissão do cargo público, nos termos do art. 133, § 6º, da Lei 8.112/90. (MS 20.148/DF) 
A vedação de acumulação de cargos, empregos e funções decorre de imposição constitucional inserida pelo próprio constituinte originário e, por conseguinte, dotada de supremacia em relação a normas infraconstitucionais. (MS 9.425/DF) '
Da mesma forma, observa-se que a jurisprudência predominante no Supremo Tribunal Federal impede que o exercício da autotutela administrativa seja obstado pela fluência de prazo decadencial quinquenal no caso de anulação de atos administrativos que afrontam diretamente a CF/1988 (MS 28.279, Rel. Min. Ellen Gracie, DJe de 29/04/2011; MS 26.860, Rel. Min. Luiz Fux, Plenário, DJe de 21/03/2012; MS 28.371, Rel. Min. Joaquim Barbosa, DJe de 27/02/2013; MS 28.273 AgR/DF, Rel. Min. Ricardo Lewandowski, DJe de 21/02/2013) .
Ademais, o art. 133 da Lei 8.112/1990 dispõe sobre as providências a serem adotadas caso seja 'detectada a qualquer tempo a acumulação ilegal de cargos, empregos ou funções públicas'.
Outro aspecto relevante é que o registro do ato pelo TCU considera as informações pertinentes ao próprio vínculo analisado naquela ocasião. A acumulação irregular com outras remunerações ou proventos envolve distintos cargos, empregos ou funções potencialmente exercidos em diferentes momentos e/ou em entidades não sujeitas à jurisdição desta Corte.
Algumas UJs têm citado a Súmula TCU 199 como óbice à regularização. Contudo, essa súmula não obsta a regularização administrativa da acumulação ilegal de cargos públicos em atos já registrados, conforme jurisprudência desta Corte de Contas. O Acórdão 5955/2018-TCU-Segunda Câmara (Rel. Min. Ana Arraes) determinou ao Senado Federal que aplique o art. 133 da Lei 8.112/1990 a beneficiário de duas pensões de instituidor que exercera cargos inacumuláveis, mesmo com os benefícios já registrados pelo TCU e pelo TCDF. O voto da Ministra Relatora que fundamentou tal deliberação assim asseverou:
'3. O Controle Interno do Senado Federal informou ' (...) como ambas as pensões foram registradas, a Súmula TCU 199 impediria a tomada de providências administrativas pelo órgão, no sentido de suspender os pagamentos (fls. 72/75 da peça 4) '.
 (...) 
9. Quanto à opção por um dos benefícios que atualmente a interessada recebe, concordou o Parquet quanto a que não há dúvidas de ser a acumulação de cargos questão manifestamente ilegal. Não há abrigo constitucional para acúmulo dos cargos de técnico legislativo e de fiscal de obras e, consequentemente, para percepção das pensões civis decorrentes de ambos os cargos.
10. Ressaltou que o ato foi considerado legal e registrado há mais de cinco anos, quando este Tribunal não tinha conhecimento da acumulação indevida, e evidenciou que a impossibilidade de recebimento de pensões decorrentes de cargos não acumuláveis provém de vedação inscrita no artigo 37, inciso XVI, da Constituição Federal.
11. Nesse sentido, trata-se de ato nulo, que pode ser revisto a qualquer momento, e de situação de fato na qual não é possível se invocar a decadência prevista no artigo 260, § 2º, do Regimento Interno.
12. Em decorrência, a Procuradoria considerou cabível determinação à interessada para que, nos termos do artigo 133 da Lei 8.112/1990, opte entre a pensão paga pelo Senado Federal e o benefício recebido do Governo do Distrito Federal. E, caso a interessada silencie, sugeriu determinação ao Senado Federal para interromper o pagamento da pensão custeada pelos cofres federais.
 (...) 
Em atenção aos princípios da verdade material e do contraditório, anuo aos encaminhamentos oferecidos pela Procuradoria e VOTO por que o Colegiado aprove a minuta de acórdão que submeto à sua consideração.'
Assim sendo, sugere-se ao TCU firmar entendimento também sobre a possibilidade de as UJs regularizarem a qualquer tempo acumulações indevidas, sem prejuízo de determinação com vistas à regularização dos casos concretos citados na peça 6 dos autos.
CONCLUSÃO
Conclui-se pela necessidade de o TCU fixar carga horária máxima permitida para situações de acumulação de cargos, a ser observada na análise de compatibilidade de horários, principalmente em razão dos diversos casos que envolvem agentes públicos submetidos a horários flexíveis de trabalho, a exemplo dos magistrados, professores e médicos peritos do INSS. A análise da jurisprudência desta Corte de Contas e do ordenamento jurídico mostra que esse limite deve ser de 70 horas semanais e considerar inclusive jornada de trabalho na iniciativa privada. Mesmo no plano hipotético, é inviável trabalhar acima disso sem que haja prejuízo à qualidade dos serviços prestados e à saúde do agente público.
De acordo com a jurisprudência atual do TCU, não existe carga horária máxima permitida, devendo os gestores sempre analisar a compatibilidade caso a caso, comparando os horários de início e término do trabalho em cada cargo, os quais muitas vezes não foram definidos porque o agente público tem autonomia para cumprir quando quiser grande parte da carga horária pela qual é remunerado. É razoável usar esse método de análise quando a jornada total não superou 70 horas semanais, mas é antieconômico usá-lo quando já foi comprovado que esse limite do possível foi extrapolado, pois haverá maior dispêndio de recursos e a conclusão necessariamente deverá ser a mesma: o acúmulo compromete o desempenho do agente.
Ressalte-se que há mais de 10 mil indícios a serem apurados somente nesta representação, muitos dos quais envolvem jornada total superior a 70 horas e servidores com autonomia para trabalharem nos locais e horários que lhes forem mais convenientes. Portanto, será muito elevado o custo da apuração usando o referido método em todos os casos, lembrando que ele também gera maior custo para os órgãos de controle e do Judiciário.
Também restou demonstrado que deve ser interpretada sistematicamente a regra constitucional da 'compatibilidade de horários', levando-se em conta não só os horários de trabalho, como outros igualmente necessários ao bom desempenho da atividade pública: horários de repouso, alimentação, higiene, etc. A interpretação puramente literal do dispositivo, na qual estão fundamentadas diversas decisões, é equivocada, entre outras razões, porque leva à conclusão esdrúxula de que podem ser consideradas regulares situações de acumulação nas quais não resta tempo nem mesmo para os servidores dormirem.
Além disso, foi possível concluir que: a análise de compatibilidade, no caso de cargo de professor e de perito do INSS optante pelo regime de produtividade instituído pela Portaria 93/2018 do MDS, deve ser realizada com base na carga horária total pela qual o servidor é remunerado, e não apenas na carga horária trabalhada presencialmente (em sala de aula, por exemplo) ; membros de Poder autorizados pela CF/1988 a acumular cargo público de professor não podem fazê-lo se a carga horária deste cargo for de 40 horas semanais de trabalho; situações de acumulação vedadas pela CF/1988 podem ser regularizadas pelas unidades jurisdicionadas a qualquer tempo, mesmo quando o ato já foi registrado pelo TCU.
Considerando os milhares de indícios de acumulação em desconformidade com esses entendimentos (peças 2 a 6) , estima-se que estejam sendo pagas anualmente mais de 4 milhões de horas sem a correspondente contraprestação do serviço ou com prejuízo significativo à qualidade do serviço prestado. Já o valor estimado dos pagamentos indevidos supera o montante de R$ 3.332.517.309,42 (projeção para cinco anos) .
Portanto, cabe determinação para que todos os indícios sejam apurados pelas unidades envolvidas, adotando as medidas corretivas cabíveis quando concluírem que eles procedem.
Tendo em vista que esses entendimentos são de especial relevância para a Administração Pública, a Sefip sugere também que sejam fixados, nos termos do art. 16, V, do RITCU. A especial relevância decorre tanto do alto prejuízo envolvido (financeiro e não financeiro) quanto da certeza de que continuarão sendo encontrados anualmente milhares de novos casos nas mesmas situações.
É importante alertar que eventual decisão desta Corte no sentido de considerar regular, no caso de peritos do INSS ou professores, a análise de compatibilidade que desconsidere a carga horária fixada por lei ou os horários flexíveis de trabalho abrirá precedente preocupante. Em primeiro lugar, porque tal decisão permitiria aos agentes públicos, em tese, acumularem dois cargos públicos de 40 horas cada e mais quantos cargos privados quisessem, contanto que não houvesse sobreposição dos horários fixos de trabalho (os quais podem ser reduzidos a poucas horas) nos diversos vínculos. Em segundo lugar, porque os agentes públicos de outras diversas carreiras em regime de trabalho semelhante - a exemplo do cada vez mais comum regime de teletrabalho - poderiam, a partir dessa hipotética decisão, alegar direito de acumularem cargos da mesma forma. Certamente isso não estaria em harmonia com o interesse público e os princípios regentes da administração pública.
PROPOSTA DE ENCAMINHAMENTO
Ante o exposto, submetem-se os autos à consideração superior com as seguintes propostas:
16.1. encaminhar o processo para a Secretaria das Sessões, a fim de proceder sorteio de Ministro Relator, com amparo no art. 34 da Resolução TCU 175/2005, envolvendo os relatores de todas as listas de unidades jurisdicionadas;
16.2. conhecer a presente representação, por atender aos requisitos de admissibilidade previstos nos arts. 235 e 237, inciso VI, do RI TCU, para, no mérito, considerá-la procedente;
16.3. fixar os seguintes entendimentos, com fulcro no art. 16, V, do RITCU, relativos a acumulação de cargos:
16.3.1. sempre que a soma das cargas horárias de trabalho dos cargos acumulados ultrapassar 70 horas semanais, incluindo as horas trabalhadas no setor privado, devem ser considerados incompatíveis os horários de trabalho, pelo fato de essa situação gerar prejuízo certo à qualidade das atividades públicas prestadas, indo de encontro ao interesse público, ao princípio da eficiência, ao princípio da moralidade e ao art. 117, XVIII, da Lei 8.112/1990;
16.3.2. para fins das análises de compatibilidade de horários previstas no art. 37, XVI, da Constituição Federal e no art. 117, XVIII, da Lei 8.112/1990, em se tratando de horários flexíveis de trabalho - como no caso dos professores, do teletrabalho e do regime de produtividade instituído pela Portaria 93/2018 do Ministério do Desenvolvimento Social -, deve-se considerar a carga horária total de trabalho pela qual o agente público é remunerado;
16.3.3. magistrados, embora não tenham carga horária de trabalho definida, não podem acumular cargo de professor no regime de 40 horas semanais, haja vista o Supremo Tribunal Federal (MS 25.938/DF, Rel. Min. Cármen Lúcia, Tribunal Pleno, DJe de 12/09/2008) e o Código de Ética da Magistratura Nacional (art. 21, § 1º) proibirem que se dediquem mais ao magistério do que à atividade jurisdicional;
16.3.4. membros do Ministério Público e dos Tribunais de Contas não podem acumular cargo de professor no regime de 40 horas semanais por se encontrarem em situação análoga à dos magistrados, em respeito ao princípio da isonomia;
16.3.5. não há decadência quando se trata de acumulação inconstitucional, devendo as unidades jurisdicionadas regularizarem esse tipo de situação mesmo quando o ato de admissão ou concessão já tenha sido registrado pelo TCU, necessitando de revisão de ofício apenas se a acumulação em questão houver sido objeto do acórdão, em conformidade com a jurisprudência deste Tribunal (Acórdão 5955/2018-TCU-Segunda Câmara, Rel. Min. Ana Arraes) , do Supremo Tribunal Federal (MS 28.279, Rel. Min. Ellen Gracie, DJe de 29/04/2011; MS 26.860, Rel. Min. Luiz Fux, Plenário, DJe de 21/03/2012; MS 28.371, Rel. Min. Joaquim Barbosa, DJe de 27/02/2013; MS 28.273 AgR/DF, Rel. Min. Ricardo Lewandowski, DJe de 21/02/2013) e do Superior Tribunal de Justiça (AgRg no REsp 1.400.398/SC, Rel. Min. Herman Benjamin, Segunda Turma, DJe de 03/02/2015; MS 20.148/DF, Rel. Min. Arnaldo Esteves Lima, Primeira Seção, DJe de 18/09/2013; AgRg no AREsp 415.292/SC, Rel. Min. Mauro Campbell Marques, Segunda Turma, DJe de 10/12/2013; MS 9.425/DF, Rel. Min. Felix Fischer, DJ de 05/12/2005) ;
73.4.	determinar às diversas unidades jurisdicionadas listadas nas peças 2 a 6, com fulcro na Lei 8.443/1992, art. 43, I, c/c RITCU, art. 250, III, que, no prazo de 120 dias, apurem os indícios de acumulação irregular citados nessas peças, de acordo com os entendimentos fixados no acórdão a ser proferido, adotando as medidas cabíveis para correção das situações comprovadamente irregulares."
	É o relatório.

Paulo Sergio Bezerra dos Santos e outros, representando Agência Nacional de Transportes Terrestres; Icaro Nayrom Sales Albuquerque Pereira, representando Petróleo Brasileiro S.A.; Marcelo de Siqueira Freitas (210.208/OAB-RJ) e outros, representando Banco Nacional de Desenvolvimento Econômico e Social; Pedro Marcelo Dittrich (280616/OAB-DF) e outros, representando Empresa de Pesquisa Energética.

Não atuou.

representação. acumulação de cargos e empregos. exercício concomitante de atividades na esfera privada. impossibilidade de fixação de carga horária máxima, por ausência de previsão legal. FIXAÇÃO DE ENTENDIMENTO NO SENTIDO DA não incidência do prazo decadencial para fins de regularização de acumulações inconstitucionais. precedentes do supremo tribunal federal. encaminhamento dos achados aos órgãos e entidades. ciência. 1. Não incide a decadência quando se trata de acumulação inconstitucional, devendo as unidades jurisdicionadas regularizarem esse tipo de situação mesmo quando o ato de admissão ou concessão já tenha sido registrado pelo TCU, independentemente do tempo transcorrido.

REPRESENTAÇÃO (REPR)

Secretaria de Fiscalização de Pessoal (Sefip).

Cuidam os autos de representação autuada apela Secretaria de Fiscalização de Pessoal a fim de apurar indícios de impropriedades decorrentes do exercício cumulativo de atividades profissionais, públicas ou privadas, com jornadas de trabalho incompatíveis, envolvendo servidores e agentes públicos de diversas unidades jurisdicionadas ao Tribunal de Contas da União.
2.	Conforme consta do relatório precedente, o escopo da fiscalização efetuada pela Sefip compreendeu os seguintes achados:
	a) servidores ou empregados públicos acumulando cargo público de professor 40 horas com jornada total superior a 60 horas semanais;
	b) magistrados e membros do Ministério Público (MP) acumulando cargo de professor 40 horas;
	c) médicos peritos do Instituto Nacional do Seguro Social (INSS) dispensados do controle de frequência acumulando outro cargo público e totalizando jornada superior a 60 horas semanais;
	d) agentes públicos exercendo atividades privadas supostamente incompatíveis com a jornada do serviço público;
	e) acumulações vedadas pela Constituição Federal (CF/1988) envolvendo ato já registrado pelo TCU.
3.	Preliminarmente, em exame da admissibilidade do feito, a representação merece ser conhecida, porquanto preenche os requisitos estampados no art. 237 do Regimento Interno do TCU.
4.	No mérito, a secretaria especializada apresenta longo e percuciente arrazoado no sentido de que a averiguação da compatibilidade de horários para fins de acumulação exige a fixação de uma carga horária máxima, principalmente em razão de casos que envolvem agentes públicos submetidos a horários flexíveis de trabalho, a exemplo dos magistrados, professores e médicos peritos do INSS. Para tanto, a Sefip sustenta que esse limite deveria ser de 70 horas semanais, devendo considerar a carga horária total de trabalho pela qual o agente é remunerado e incluir jornadas prestadas na iniciativa privada, porquanto seria inviável trabalhar acima disso sem que houvesse prejuízo à qualidade dos serviços prestados e à saúde do agente público.
5.	Para os casos em que a jornada cumulada não extrapole 70 horas semanais, a unidade instrutora defende que deve prevalecer o atual entendimento no sentido de que a análise da compatibilidade de horários deve ser feita caso a caso. Além disso, a Sefip sustenta que magistrados e membros do Ministério Público e dos Tribunais de Contas não poderiam acumular cargo de professor em regime de 40 horas semanais, pois isso representaria ofensa à proibição de que esses agentes se dediquem mais ao magistério do que à atividade jurisdicional.
6.	Passo a examinar as questões levantadas na presente representação.
7.	Sobre a exigida compatibilidade de horários para a acumulação de cargos públicos, nos termos do art. 37, inciso XVI, da Constituição Federal, convém ressaltar, de imediato, que a ideia de se fixar uma jornada máxima não é novidade. O TCU, durante determinado período, considerou irregulares acumulações cujas jornadas excedessem 60 horas semanais, porquanto tal carga não seria passível de ser adequadamente cumprida (e.g. Decisão 327/2002-TCU-2ª Câmara, Acórdãos 533/2003, 2.860/2004, 155/2005, 933/2005, 2.133/2005 e 3.184/2008, todos da Primeira Câmara, e Acórdãos 975/2006 e 2.247/2007, ambos do Plenário) .
8.	No entanto, em evolução desse entendimento, o TCU passou a compreender que o somatório das jornadas de trabalho em patamar superior a 60 horas semanais não implica, por si só, a incompatibilidade do exercício de cargos acumulados, devendo ser comprovada, no caso concreto, a compatibilidade de horários e a ausência de prejuízo às atividades exercidas em cada um dos cargos licitamente acumulados (e.g. Acórdãos 1.338/2011, 1.627/2012, 1.678/2012, 1.679/2012, 1.681/2012, 1.683/2012, 1.927/2012, 2.402/2012, 37/2013, 677/2013, 1.544/2013, 1.711/2013, 2.544/2013, 625/2014 e 1.412/2016, todos do Plenário, Acórdão 4985/2012-TCU-Primeira Câmara e Acórdãos 5.257/2009 e 8.094/2012, ambos da 2ª Câmara) .
9.	Essa intelecção, que não mais impõe uma jornada máxima, decorreu da identificação de casos concretos de acumulações compatíveis com carga superior a 60 horas semanais e, principalmente, da ausência de dispositivo legal que imponha um limite máximo à jornada acumulada.
10.	Aliás, muito embora a Sefip colacione excerto de decisão do Superior Tribunal de Justiça prestigiando o Acórdão 2133/2005-TCU-Primeira Câmara e o Parecer GQ 145/98-AGU, que estabeleceram o máximo de 60 horas para jornadas acumuladas, a compreensão sedimentada no âmbito do Supremo Tribunal Federal caminha no sentido de que não é possível restringir a acumulação unicamente com base na fixação de uma jornada máxima, porquanto tal requisito inexiste na Constituição Federal, devendo averiguar-se a compatibilidade de horários, conforme se depreende dos seguintes julgados:
	ARE 1.061.845 (Rel. Min. LUIZ FUX, DJe de 30/11/2017) 
"RECURSO EXTRAORDINÁRIO COM AGRAVO. ADMINISTRATIVO. SERVIDOR PÚBLICO. ACUMULAÇÃO DE CARGOS NA ÁREA DE SAÚDE. EXISTÊNCIA DE COMPATIBILIDADE DE HORÁRIOS. POSSIBILIDADE. LIMITAÇÃO DA CARGA HORÁRIA SEMANAL A 60 (SESSENTA) HORAS. ACÓRDÃO 2.133/2005 DO TRIBUNAL DE CONTAS DA UNIÃO. PARECER GQ 145/1998 DA ADVOCACIA-GERAL DA UNIÃO. ILEGITIMIDADE. PRECEDENTES DE AMBAS AS TURMAS DO SUPREMO TRIBUNAL FEDERAL. AGRAVO PROVIDO PARA, DESDE LOGO, PROVER O RECURSO EXTRAORDINÁRIO."
RE 1.131.433-AgR (Rel. Min. Dias Toffoli, Segunda Turma, DJe de 3/12/2018) 
"Agravo regimental no recurso extraordinário. Servidor público. Acumulação de cargos. Compatibilidade de horários. Fixação de jornada por legislação infraconstitucional. Limitação da acumulação. Impossibilidade. Precedentes. 1. A jurisprudência da Corte é no sentido de que a Constituição Federal autoriza a acumulação remunerada de dois cargos públicos privativos de profissionais da saúde quando há compatibilidade de horários no exercício das funções e que a existência de norma infraconstitucional que estipula limitação de jornada semanal não constitui óbice ao reconhecimento do direito à acumulação prevista no art. 37, inciso XVI, alínea c. 2. Agravo regimental não provido. 3. Majoração da verba honorária em valor equivalente a 10% (dez por cento) do total daquela já fixada (art. 85, §§ 2º, 3º e 11, do CPC) , observada a eventual concessão do benefício da gratuidade da justiça."
RE 1.023.290-AgR-segundo (Rel. Min. Celso de Mello, Segunda Turma, DJe de 6/11/2017) 
"RECURSO EXTRAORDINÁRIO - ACUMULAÇÃO DE CARGOS PÚBLICOS - PROFISSIONAIS DA ÁREA DE SAÚDE - LIMITAÇÃO DA JORNADA SEMANAL A 60 (SESSENTA) HORAS POR NORMA INFRACONSTITUCIONAL - REQUISITO NÃO PREVISTO NA CONSTITUIÇÃO DA REPÚBLICA - INVIABILIDADE DA RESTRIÇÃO COM BASE UNICAMENTE NESSE CRITÉRIO, DEVENDO AVERIGUAR-SE A COMPATIBILIDADE DE HORÁRIOS - AGRAVO INTERNO IMPROVIDO."
RMS 35.917-AgR (Rel. Min. Alexandre de Moraes, Primeira Turma, DJe de 26/11/2018) 
"CONSTITUCIONAL E ADMINISTRATIVO. AGRAVO INTERNO NO RECURSO ORDINÁRIO EM MANDADO DE SEGURANÇA. ACUMULAÇÃO DE CARGOS PÚBLICOS. ÁREA DE SAÚDE. PREVISÃO CONSTITUCIONAL. LIMITAÇÃO. CARGA HORÁRIA MÁXIMA DE 60 (SESSENTA) HORAS SEMANAIS. FIXAÇÃO EM NORMA INFRACONSTITUCIONAL. IMPOSSIBILIDADE. DECISÃO EM CONSONÂNCIA COM A ORIENTAÇÃO JURISPRUDENCIAL DESTA SUPREMA CORTE. RECURSO DE AGRAVO A QUE SE NEGA PROVIMENTO."
MS 31.256 (Rel. Min. Marco Aurélio, Primeira Turma, julgado em 24/3/2015) 
"PROVENTOS - CARGOS ACUMULÁVEIS - COMPATIBILIDADE DE HORÁRIO. A Constituição Federal viabiliza a acumulação de dois cargos de saúde, uma vez verificada a compatibilidade de horário, tendo-se como consequência a possibilidade de dupla aposentadoria.
 (...) 
No mais, vale o registro de que o inciso XVI do artigo 37 da Carta Federal não faz qualquer restrição à carga horária das atividades acumuláveis, bastando, como dito, a possibilidade de conciliação. O Tribunal de Contas, assim, extrai do texto constitucional limitação que nele não é expressa."
ARE 693.868 (Rel. Min. Cármen Lúcia, DJe de19/10/2012) 
" (...) pela jurisprudência do Supremo Tribunal, não é possível a limitação da carga horária semanal relativa ao exercício cumulativo de cargos públicos, por tratar-se de requisito não previsto na Constituição da República."
RMS 34.257 (Rel. Min. Ricardo Lewandowski, Segunda Turma, julgado em 29/6/2018) 
"AGRAVO REGIMENTAL NO RECURSO ORDINÁRIO EM MANDADO DE SEGURANÇA. PARECER GQ 145/1998/AGU. LIMITE MÁXIMO DE 60 HORAS SEMANAIS EM CASOS DE ACUMULAÇÃO DE CARGOS OU EMPREGOS PÚBLICOS. IMPOSSIBILIDADE. PRECEDENTES. COMPATIBILIDADE DAS JORNADAS DE TRABALHO DA IMPETRANTE. COMPROVAÇÃO. AGRAVO A QUE SE NEGA PROVIMENTO, COM APLICAÇÃO DE MULTA. I - A existência de norma infraconstitucional que estipula limitação de jornada semanal não constitui óbice ao reconhecimento do direito à acumulação prevista no art. 37, XVI, c, da Constituição, desde que haja compatibilidade de horários para o exercício dos cargos a serem acumulados. Precedentes. II - Agravo regimental a que se nega provimento, com aplicação da multa prevista no art. 1.021, § 4°, do CPC."
RE 633.298-AgR (Rel. Min. Ricardo Lewandowski, Segunda Turma, DJe de 14/2/2012) 
"AGRAVO REGIMENTAL NO RECURSO EXTRAORDINÁRIO. ADMINISTRATIVO. CONSTITUCIONAL. SERVIDOR PÚBLICO. ACUMULAÇÃO DE CARGOS. EXISTÊNCIA DE NORMA INFRACONSTITUCIONAL QUE LIMITA A JORNADA SEMANAL DOS CARGOS A SEREM ACUMULADOS. PREVISÃO QUE NÃO PODE SER OPOSTA COMO IMPEDITIVA AO RECONHECIMENTO DO DIREITO À ACUMULAÇÃO. COMPATIBILIDADE DE HORÁRIOS RECONHECIDA PELA CORTE DE ORIGEM. REEXAME DO CONJUNTO FÁTICO-PROBATÓRIO. IMPOSSIBILIDADE. AGRAVO IMPROVIDO. I - A existência de norma infraconstitucional que estipula limitação de jornada semanal não constitui óbice ao reconhecimento do direito à acumulação prevista no art. 37, XVI, c, da Constituição, desde que haja compatibilidade de horários para o exercício dos cargos a serem acumulados. II - Para se chegar à conclusão contrária à adotada pelo acórdão recorrido quanto à compatibilidade de horários entre os cargos a serem acumulados, necessário seria o reexame do conjunto fático-probatório constante dos autos, o que atrai a incidência da Súmula 279 do STF. III - Agravo regimental improvido."
RE 1.023.290-AgR-segundo (Rel. Min. Celso de Mello, Segunda Turma, DJe de 6/11/2017) 
"RECURSO EXTRAORDINÁRIO - ACUMULAÇÃO DE CARGOS PÚBLICOS - PROFISSIONAIS DA ÁREA DE SAÚDE - LIMITAÇÃO DA JORNADA SEMANAL A 60 (SESSENTA) HORAS POR NORMA INFRACONSTITUCIONAL - REQUISITO NÃO PREVISTO NA CONSTITUIÇÃO DA REPÚBLICA - INVIABILIDADE DA RESTRIÇÃO COM BASE UNICAMENTE NESSE CRITÉRIO, DEVENDO AVERIGUAR SE HÁ COMPATIBILIDADE DE HORÁRIOS - AGRAVO INTERNO IMPROVIDO."
12.	Sobre o precedente do STJ mencionado pela Sefip, importa destacar que, em decisão mais recente, aquela Corte, com amparo na sobredita compreensão do STF, manifestou-se pela impossibilidade de limitação da carga horária, nos termos da seguinte ementa:
"ADMINISTRATIVO. RECURSO ESPECIAL. SERVIDOR PÚBLICO. ACUMULAÇÃO DE CARGOS PÚBLICOS REMUNERADOS. ÁREA DA SAÚDE. LIMITAÇÃO DA CARGA HORÁRIA. IMPOSSIBILIDADE. COMPATIBILIDADE DE HORÁRIOS. REQUISITO ÚNICO. AFERIÇÃO PELA ADMINISTRAÇÃO PÚBLICA. PRECEDENTES DO STF. RECURSO ESPECIAL A QUE SE NEGA PROVIMENTO.
1. A Primeira Seção desta Corte Superior tem reconhecido a impossibilidade de acumulação remunerada de cargos ou empregos públicos privativos de profissionais da área de saúde quando a jornada de trabalho for superior a 60 (sessenta) horas semanais.
2. Contudo, ambas as Turmas do Supremo Tribunal Federal, reiteradamente, posicionam-se '[...] no sentido de que a acumulação de cargos públicos de profissionais da área de saúde, prevista no art. 37, XVI, da CF/88, não se sujeita ao limite de 60 horas semanais previsto em norma infraconstitucional, pois inexiste tal requisito na Constituição Federal' (RE 1.094.802 AgR, Relator Min. Alexandre de Moraes, Primeira Turma, julgado em 11/5/2018, DJe 24/5/2018) .
3. Segundo a orientação da Corte Maior, o único requisito estabelecido para a acumulação é a compatibilidade de horários no exercício das funções, cujo cumprimento deverá ser aferido pela administração pública. Precedentes do STF.
4. Adequação do entendimento da Primeira Seção desta Corte ao posicionamento consolidado no Supremo Tribunal Federal sobre o tema.
5. Recurso especial a que se nega provimento. (REsp 1767955/RJ, Rel. Ministro Og Fernandes, Primeira Seção, julgado em 27/3/2019, DJe 03/4/2019) ."
13.	Ademais, em relação o Parecer GQ-145/98- AGU, cumpre esclarecer que a compreensão ali sedimentada foi superada com a aprovação, mediante Despacho do Presidente da República de 9/4/2019, do Parecer Plenário 1/2017/CNU-DECOR/CGU/AGU, que, alinhado aos precedentes aqui já mencionados, assentou o seguinte:
"A compatibilidade de horários a que se refere o art. 37, inciso XVI, da Constituição de 1988 deve ser analisada caso a caso pela Administração Pública, sendo admissível, em caráter excepcional, a acumulação de cargos ou empregos públicos que resulte em carga horária superior a 60 (sessenta) horas semanais quando devidamente comprovada e atestada pelos órgãos e entidades públicos envolvidos, através de decisão fundamentada da autoridade competente, além da inexistência de sobreposição de horários, a ausência de prejuízo à carga horária e às atividades exercidas em cada um dos cargos ou empregos públicos."
14.	Por aí se vê que a compreensão prevalente no TCU, no sentido de que a compatibilidade de horários deve ser verificada em cada caso, sem haver que se falar em jornada máxima previamente estabelecida, está em consonância com a jurisprudência sedimentada sobre o tema, razão que, por si só, me faz discordar da proposta da Sefip para que o TCU firme entendimento de que a jornada máxima seria de 70 horas semanais. Muito embora a unidade instrutora considere equivocado o argumento de que não é possível estabelecer um limite máximo de horas de trabalho, essa não é a esteira que tem sido seguida pelo STF, conforme os diversos julgados aqui colacionados.
15.	Evidentemente, isso não significa que qualquer situação de acumulação, com qualquer carga horária, será entendida como regular. Conforme tem sido assentado pelo TCU, cumpre aos órgãos e entidades comprovar, nos casos concretos, a compatibilidade de horários e a ausência de prejuízo às atividades exercidas em cada um dos cargos licitamente acumulados (e.g. Acórdãos 625/2014, 1.599/2014 e 1.412/2016, todos do Plenário) . Para tanto, este Tribunal tem exigido que a conclusão pela licitude da acumulação contemple a devida fundamentação e a documentação comprobatória, além de indicar expressamente o responsável pela medida adotada (e.g. Acórdãos 1.168/2012, 1.336/2012, 1.397/2012, 1.696/2012, 1.927/2012, 2.315/2012, 2.402/2012, 37/2013, 1.457/2013, 2.880/2013, 625/2014, todos do Plenário, e Acórdão 8094/2012-TCU-Segunda Câmara) .
16.	Além disso, as questões trazidas pela Sefip relativas à evolução e à flexibilização das relações de trabalho são de todo pertinentes. O teletrabalho, por exemplo, é uma das ferramentas de gestão de pessoas que tem avançado no âmbito da administração pública e que interfere diretamente na forma como o servidor se dedica à sua profissão. Nesse sentido, não me parece razoável que, diante dessa nova realidade, a verificação de desempenho permaneça simploriamente vinculada ao tempo que o servidor emprega para conclusão de seus trabalhos. Tenho para mim que, nesse cenário, em que o mero controle de frequência tem sua importância atenuada, cumpre aos gestores o efetivo papel de averiguar se os resultados, em termos de produtividade e qualidade do serviço, estão sendo atingidos satisfatoriamente pelos subordinados, mediante cumprimento de metas individuais e institucionais, circunstância que também me afasta da ideia de se fixar uma carga horária máxima.
17.	Com efeito, tal averiguação depende essencialmente da avaliação periódica de desempenho do servidor, medida contemplada no art. 41, § 1º, inciso III, da Constituição Federal. Também merecem destaque o art. 117, inciso XV, e o art. 132, inciso XIII, ambos da Lei 8.112/1990, dispositivos que preveem a pena de demissão para servidores que procedam de forma desidiosa, o que reforça a ideia de que, para além da efetiva realização da carga horária, cumpre aos gestores verificar os resultados alcançados. A propósito, a apuração de resultados é medida que naturalmente se sobrepõe ao controle da frequência ou do tempo efetivamente dedicado ao exercício das incumbências do cargo, até porque, a rigor, a presença do servidor nas instalações do órgão não garante que ele esteja efetivamente produzindo o que dele se espera.
18.	Aliás, é natural que a capacidade produtiva de diferentes servidores não seja idêntica, o que torna ainda menos desejável o simples controle de frequência e de horas dedicadas. Quero dizer com isso que, a partir do estabelecimento de metas que levem em consideração a natureza da atividade e as expectativas institucionais, perde relevância a quantidade de tempo que o servidor dedicou para determinada atividade. Por sua vez, ganha importância o papel dos gestores ao pactuar as metas com seus servidores, tendo sempre em mente o atingimento dos resultados esperados.
19.	De igual modo, cobra relevo a situação dos docentes, que, conforme bem pontuado pela unidade instrutora, para além do tempo prestado em sala de aula, precisam se dedicar a diversas atividades complementares, como pesquisa, extensão, gestão institucional, atendimento aos alunos, preparação de aulas e correção de provas, dentre outras. Se, por um lado, assiste razão à Sefip ao afirmar que a avaliação da compatibilidade de horários dos docentes em situação de acumulação não pode cingir-se ao tempo cumprido em sala de aula, por outro lado, deve-se ter em mente que a maioria das demais atividades por eles exercidas pode ser realizada em qualquer horário ou dia da semana, circunstância que, mais uma vez, enaltece a compreensão de que um importante foco do controle deve ser o atingimento de metas e resultados, individuais e institucionais, não apenas a carga horária ou o tempo efetivamente dedicado às atribuições do cargo, até porque, como se vê, boa parte das atividades desempenhadas por esses profissionais não são passíveis de aferição por controle de frequência. Aliás, é preciso levar em consideração que, com o avanço tecnológico, houve grande diversificação das formas de interação entre docentes e discentes, a exemplo das plataformas de ensino à distância, circunstância que relativiza essa análise e igualmente me afasta da ideia de fixação de carga horária máxima.
20.	Não é demais frisar, ainda, que a possibilidade do exercício da docência por ocupantes de cargos técnicos ou científicos, por magistrado e por membros do Ministério Público e dos Tribunais de Contas tem como um de seus fundamentos o imensurável valor que o exercício das atribuições desses cargos agrega à tarefa do educador, e vice-versa. Significa que tanto o exercício do cargo quanto a docência se complementam, aprimorando as habilidades do servidor e permitindo que ele ofereça melhor retorno à sociedade. Nessa linha, permito-me colacionar o seguinte excerto do voto condutor do Acórdão 1338/2011-TCU-Plenário, de relatoria do eminente Ministro Augusto Nardes:
"16. Com isso, entendo que diversos objetivos serão preservados e conciliados, sempre visando, em prima facie, o interesse público, dos quais cito, em resumo:
i. o interesse público coletivo, pois permitirá que magistrados e servidores, detentores de notória experiência, possam difundir a estudantes seus conhecimentos práticos, mediante o exercício do magistério, sem limitações de carga horária, desde que não haja incompatibilidade e prejuízo às atividades exercidas em cada um dos cargos licitamente acumulados;
ii. o interesse individual dos envolvidos, vez que lhes possibilitará o exercício de atividades práticas (magistratura) e teóricas (magistério) , as quais, ao final, se fundem e se complementam, em pleno aprimoramento do interessado, o que, ao final e mais importante, resultará benefícios à sociedade que lhes remunera;
iii. o cumprimento de dispositivos legais e constitucionais aplicáveis à espécie, considerando que, literalmente, a acumulação de cargos não se sujeita a jornada máxima, mas apenas à compatibilidade de horários, desde que isso não interfira no exercício, com eficiência, dos cargos licitamente acumulados;
iv. o respeito, por parte desta Corte, à 'discricionariedade' e a 'subjetividade' dos dirigentes a que respondem 'hierarquicamente' os servidores, no sentido de que, àqueles é possível decidir, com mais propriedade, se estes estão realizando suas atribuições profissionais com zelo, dedicação, assiduidade e pontualidade, conforme previsto na legislação que rege os cargos que ocupam, a rigor de forma regular; e
v. a conciliação das atribuições constitucionais desta Corte e do Conselho Nacional de Justiça, pois, consoante mencionei, somente a esse último órgão cabe, segundo seus critérios, definir se os magistrados estão exercendo suas atividades satisfatoriamente, ainda que acumulem cargos previstos na Constituição (art. 103-B, §4º) ."
21.	Por sua pertinência, trago à colação a judiciosa manifestação do ilustre representante do Ministério Público de Contas a atuar nos autos do sobredito aresto, Subprocurador-Geral Lucas Rocha Furtado, plenamente acolhida pelo relator naquela ocasião e que igualmente reflete meu posicionamento em relação ao tema:
"No meu entender, a questão da incompatibilidade de horários deve, sempre, ser estudada caso a caso. A situação dos servidores do TRF 2ª Região ora arrolados nos autos não pode ser comparada, por exemplo, à situação de servidores de outros órgãos da administração pública que, regimentalmente, estão obrigados a cumprir jornada diária de trabalho em dois turnos (matutino e vespertino) , para os quais resta somente o período noturno para atividades de magistério. Fosse assim, eu certamente seria concorde com a incompatibilidade de horários entre ambos os cargos, no que tange ao Tribunal em comento. Todavia, este não é o caso dos servidores do TRF 2ª Região que, como afirmei acima, possuem, em regra, dois turnos por dia (matutino e noturno) para atividades externas ao Tribunal. Além disso, é notório que o regime de quarenta horas de um professor não é cumprido integralmente em sala de aula e, sendo assim, as horas complementares podem ser cumpridas a qualquer hora do dia ou da noite e em qualquer dia da semana.
Com muito mais razão, eu defenderia a situação dos juízes daquele tribunal federal, pois nem mesmo possuem jornada fixa diária de trabalho, podendo desenvolver sua função judicante, inclusive, nos finais de semana, como notoriamente não é raro de se observar. O acúmulo de cargos por juízes pode ser desenvolvido sem restrições de horário, pois eles não possuem jornada semanal fixa e seus cronogramas de atividades podem ser adequados de forma a que possam destinar grande parte de seu tempo ao magistério.
 (...) 
Em reforço a essa tese, é certo que o CNJ, ao tratar dessa questão, não restringe o desempenho da atividade de magistério por juízes a regimes de 20 horas semanais. Da mesma forma por mim ora defendida, aquele Conselho prevê que a análise da carga horária semanal deve ser examinada caso a caso, para fins de verificação da compatibilidade de horários entre as atividades em comento.
A Resolução CNJ nº 34/2007 dispõe sobre o exercício de atividades do magistério pelos integrantes da magistratura nacional e em seu artigo 3º assim estabelece:
'Art. 3º O exercício de qualquer atividade docente deverá ser comunicado formalmente pelo magistrado ao órgão competente do Tribunal, com a indicação do nome da instituição de ensino, da (s) disciplina (s) e dos horários das aulas que serão ministradas.
§ 1º No prazo máximo de 90 (noventa) dias contados da data da publicação desta Resolução, os tribunais deverão expedir ofícios a seus magistrados, para que informem acerca do exercício de cargo ou função de magistério e respectivos horários.
§ 2º Verificada a presença de prejuízo para a prestação jurisdicional em razão do exercício de atividades docentes, o Tribunal, por seu órgão competente, determinará ao magistrado que adote de imediato as medidas necessárias para regularizar a situação, sob pena de instauração do procedimento administrativo disciplinar cabível, procedendo à devida comunicação em 24 horas.'
De acordo com os dispositivos acima transcritos e por todo o exposto, não se pode concluir pela irregularidade das acumulações de cargo relacionadas nos autos, nos casos em que o exercício do cargo de servidor ou de juiz do TRF 2ª Região esteja acumulado com apenas um cargo de professor, ainda que em regime de 40 horas semanais. Este é o meu entendimento."
22.	A partir dessas ponderações, penso que não se justifica a vedação sugerida pela Sefip no sentido de se fixar que magistrados e membros do Ministério Público e dos Tribunais de Contas não poderiam acumular seus cargos com o de professor em regime de 40 horas semanais. Conforme as considerações aqui expendidas, o que deve ser verificado, caso a caso, é se há compatibilidade de horários e se há prejuízo ao exercício das atividades dos cargos acumulados, não havendo que se falar em limitação prévia da possibilidade de acumulação em razão de determinada carga horária.
23.	Também a situação dos profissionais de saúde se reveste de especificidades que merecem abordagem diferenciada, como a prestação do serviço em regime de plantão, em horários bastante diversos, inclusive com a possibilidade de períodos para repouso e alimentação durante os plantões, circunstâncias únicas que, a meu ver, também tornam inadequada a fixação de uma jornada máxima.
24.	Em relação aos vínculos empregatícios mantidos por servidores junto a entidades do setor privado, o TCU já se manifestou em algumas oportunidades no sentido de que tais constatações não interferem no juízo da legalidade de atos de admissão, pois o eventual descumprimento da jornada no vínculo público, seja qual for o motivo, está sujeita a penalidades estabelecidas na Lei 8.112/1990 (e.g. acórdãos 5.666/2015, 5.667/2015, 5.668/2015, 6.020/2015, 6.021/2015 e 1.436/2016, todos da 2ª Câmara) . Destaque para o Acórdão 1436/2016-TCU-Segunda Câmara, ocasião em que a Sefip propôs a ilegalidade de ato de admissão em razão de que, considerando a carga horária na iniciativa privada, a interessada totalizava 79 horas semanais. Contudo, a nobre relatora, Ministra Ana Arraes, acompanhou a posição defendida pelo MP/TCU no sentido de considerar legal o ato e determinar à entidade de origem que apurasse eventual desempenho de atividade incompatível com o exercício do cargo público.
25.	Na presente oportunidade, muito embora não se cuide de ato sujeito a registro, a Sefip defende, mais uma vez, que o acúmulo de jornadas por ela consideradas excessivas (no caso, acima de 70 horas semanais) implicaria, automaticamente, descumprimento ou cumprimento inadequado das funções de um ou de ambos os cargos acumulados e, no caso do exercício concomitante de cargo público com atividades privadas, a conclusão seria de que o mais provável seria o descumprimento da jornada no cargo público, ou prejuízo certo ao desempenho desse cargo. Não obstante o habitual zelo da secretaria especializada, creio que a questão precisa ser examinada sob outro ângulo, senão vejamos.
26.	A lógica subjacente ao sobredito entendimento da Sefip parte do pressuposto de que existe, inequivocamente, prejuízo às atividades quando a carga horária acumulada supera 70 horas semanais. Ocorre que, a meu ver, essa correlação não pode ser feita de maneira tão objetiva. Conforme fartamente explicitado ao longo deste voto, não existe limitação legal ao número de horas que podem ser exercidas em regime de acumulação. Daí a necessidade de que a compatibilidade de horários e a eventual existência de prejuízo sejam averiguadas em cada caso, a fim de não criar uma barreira que a lei não impõe.
27.	Quero dizer com isso que, muito embora concorde com a Sefip na linha de que é preciso garantir que os servidores em regime de acumulação de fato cumpram adequadamente suas funções, não me parece razoável, ou juridicamente possível, limitar a carga horária nos termos defendidos pela unidade técnica, entendimento que também tem orientado o STF em suas decisões. Aliás, além da inexistência de limite legal, é preciso ter em mente a ampla diversidade de cargos e funções que compõem a estrutura da administração pública, a exemplo de docentes e profissionais da saúde, cada um com peculiaridades que, a meu sentir, impedem a fixação desse limite de maneira ampla e irrestrita, conforme também já abordado neste voto.
28.	Repiso que isso não significa que as acumulações estão divorciadas de qualquer critério limitante. Conforme amplamente delineado, cumpre aos órgãos e entidades verificar se há compatibilidade de horários e se não há prejuízo ao exercício das atividades dos cargos acumulados.
29.	Ainda sobre essa questão, importa destacar que a administração pública sempre prezou pela constante qualificação de seus servidores. São exemplos desse viés a existência da licença capacitação, a implantação, nos planos de carreira, de vantagens pecuniárias atreladas à obtenção de determinados títulos (especializações, mestrados, doutorados) e a própria necessidade de se frequentar cursos de qualificação para fins de ascensão do servidor nos níveis da carreira que ocupa. No limite, caso fosse prestigiada a ideia de que haveria uma carga horária máxima pré-estabelecida, forçoso seria reconhecer que os servidores também deveriam comprovar que não frequentam quaisquer outros cursos ou atividades regulares com cargas horárias que, somadas à jornada de trabalho, superassem determinado valor, e isso se aplicaria a todos os ocupantes de cargos e empregos na administração pública, não apenas aos que acumulem funções. Penso que tal conclusão extrapola os limites do razoável, não sendo lícito ao poder público imiscuir-se de tal maneira nas atividades que os servidores desenvolvem em suas vidas privadas. Creio, ademais, que o poder público já dispõe das ferramentas necessárias para garantir que os servidores cumpram com suas obrigações funcionais, mediante as periódicas avaliações de desempenho. Basta cumpri-las a contento.
30.	Permito-me também divergir da Sefip quando afirma que, nos casos em que o servidor exerce atividade privada em carga horária por ela considerada excessiva, o mais provável seria o descumprimento da jornada no cargo público ou prejuízo ao desempenho desse cargo. De pronto, não vejo quais seriam os fundamentos para assumir como verdade tal premissa. Além disso, reafirmo minha compreensão no sentido de que o prejuízo às atividades do cargo público não pode ser presumida em razão de uma determinada carga horária, seja ela cumprida na esfera pública ou privada, mas comprovada mediante avaliação de desempenho do servidor, conforme já mencionado neste voto. Ademais, também é importante salientar que parte considerável dos achados destes autos apontam servidores que desempenham atividade de docência na esfera privada, cabendo, nesse caso, as considerações já detalhadas anteriormente, com todas as especificidades inerentes a essa ocupação.
31.	Devo admitir, todavia, que compartilho da preocupação da Sefip no que se refere à possibilidade de que servidores e agentes públicos em situação de acumulação de cargos estejam sendo remunerados sem a correspondente contraprestação do serviço em sua integralidade. Penso, contudo, que essa preocupação não permite fixarmos limitações objetivas em termos de carga horária máxima. A solução, a meu sentir, reside na responsabilidade que se atribui aos gestores de promoverem regularmente a avaliação de desempenho dos servidores. E isso vale para todos, não apenas aqueles que acumulem funções, sendo essa a ferramenta institucional que permite averiguar se as atribuições dos cargos estão sendo cumpridas satisfatoriamente. E quando a conclusão for pela licitude da acumulação, deve ela contemplar a devida fundamentação e a documentação comprobatória, além de indicar expressamente o responsável pela medida adotada.
32.	Nesse cenário, considerando que os achados levantados nestes autos foram identificados apenas com amparo na carga horária, critério que não se presta, isoladamente, para delinear irregularidades em acumulações de cargos, creio que as informações aqui coletadas podem ser encaminhadas aos órgãos e entidades para que, a seu critério, adotem as medidas que entenderem necessárias para avaliação de situações individuais em possível descordo com a compatibilidade de horários e em possível prejuízo às atribuições funcionais dos cargos.
33.	No que se refere à questão das acumulações envolvendo atos já registrados pelo TCU, acompanho integralmente a manifestação da Sefip no sentido de que o registro não impede a adoção de providências para regularização de acumulações inconstitucionais, adotando aqui, como razões de decidir, os fundamentos expendidos no relatório precedente. Conforme bem demonstrado pela secretaria, o Supremo Tribunal Federal possui vasta jurisprudência no sentido de que situações flagrantemente inconstitucionais, como é o caso da acumulação de cargos em situações não previstas na Constituição Federal, não são superadas pela simples incidência do prazo decadencial previsto no art. 54 da Lei 9.784/1999, sob pena de subversão dos mandamentos fundamentais da Carta Magna (e.g. MS 28.279, Rel. Min. Ellen Gracie, DJe de 29/04/2011; MS 26.860, Rel. Min. Luiz Fux, Plenário, DJe de 21/03/2012; MS 28.371, Rel. Min. Joaquim Barbosa, DJe de 27/02/2013; MS 28.273 AgR/DF, Rel. Min. Ricardo Lewandowski, DJe de 21/02/2013) . Além disso, o registro do ato pelo TCU não tem o condão de interferir na necessária avaliação periódica de desempenho, nos termos da Constituição Federal e da Lei 8.112/1990, procedimento que pode conduzir à demissão do servidor.
34.	Por fim, devo reconhecer que, dentre os achados apontados pela equipe da Sefip, encontra-se o nome deste relator como um possível caso de exercício de atividades privadas com jornadas acumuladas superiores a 70 horas semanais. Em relação a isso, não vejo qualquer impedimento a minha atuação nos presentes autos. Se, por hipótese, considerarmos a potencial amplitude e o possível alcance de todas as decisões em processos que envolvam temas ligados à área de pessoal da administração pública, qualquer processo dessa natureza que aqui tramita pode, em tese, ter reflexos em qualquer ministro ou membro do Ministério Público do TCU, de forma que, se isso fosse impeditivo para nossa atuação, não seria possível deliberar sobre tais questões. Desse modo, considerando que as questões levantadas nos presentes autos foram aqui tratadas e discutidas de forma ampla, geral e impessoal, sem individualização de casos concretos, não encontro óbices à minha atuação como relator, razão pela qual voto por que o Tribunal adote a deliberação que ora submeto à apreciação deste Plenário.
TCU, Sala das Sessões Ministro Luciano Brandão Alves de Souza, em 24 de julho de 2019.
Ministro BRUNO DANTAS
Relator